臺灣高等法院臺南分院民事裁定　100年度抗字第9號
抗 告 人　林 寶 成
　　　　　林 子 中
相 對 人　林傅月碧
　　　　　林 紅 山
　　　　　林 金 玉
　　　　　林 德 正
　　　　　林 春 利
　　　　　林 復 地
上列抗告人因與相對人間請求返還不當得利事件，對於中華民國
99年12月15日臺灣臺南地方法院99年度再字第15號裁定，提起抗
告，本院裁定如下：
    主  文
抗告駁回。
抗告程序費用新臺幣壹仟元由抗告人負擔。
    理  由
一、原裁定意旨略以：按寄存送達時，以選擇與送達處所較近之
    自治或警察機關為宜，並不以受送達人住居所地轄區之分駐
    所或派出所為限。抗告人林寶成戶籍所在之臺南市○區○○
    街41號，為臺南市警察局第五分局立人派出所轄區，並非臺
    南市警察局第一分局東門派出所轄區，固有臺南市警察局第
    一分局覆函足稽；惟東門派出所亦係送達地即臺南市之警察
    機關，且距抗告人林寶成上揭住所雖非最近，仍屬鄰近之警
    察機關。是原法院97年度司促字第27790 號支付命令（下稱
    系爭支付命令）寄存於東門派出所，自已生送達之效力，與
    該住址之轄區究為立人派出所或東門派出所無涉，抗告人林
    寶成主張系爭支付命令未合法送達，要屬無據。另系爭支付
    命令係於97年8月8日，送達抗告人林子中之臺南市○○○路
    370巷56號3樓住所，並由其本人親收送達文書，有送達證書
    在卷可佐，則該支付命令自97年8月8日送達抗告人林子中之
    日起，已生送達之效力，其未於送達後20日之不變期間內聲
    明異議，亦已確定。又再審期間應自裁判確定時起算，抗告
    人主張其於99年9月1日聲請閱卷，始悉執行名義內容，而知
    有再審事由，其提起再審之訴之不變期間，應自斯時起算云
    云，要屬無據等由。認抗告人提起本件再審之訴，已逾再審
    期間，而裁定駁回本件再審之訴。
二、抗告人抗告意旨則略以：
    (一)抗告人林寶成稱：不能依民事訴訟法第136、137條之規定
      為送達者，固得依同法第138 條之規定為寄存送達，惟應
      受送達處所未變更者，若已變更縱令其戶籍尚未辦理遷移
      ，仍不得於原處所送達。抗告人林寶成戶籍雖設在臺南市
      ○區○○街41號，然於94年底即搬遷住居於臺南市○區○
      ○街16巷31號林東貴所屬之房子，此為相對人與鄰居皆知
      之事。而自系爭支付命令寄存送達日迄今，該長北街41號
      僅有相對人林紅山住居，亦有原法院98年度南小字第1370
      號判決書第4、5頁證人楊奕權證詞，可證寄存送達時，抗
      告人林寶成並未住居於戶籍地，故不可向抗告人林寶成戶
      籍地送達。又縱認可向抗告人林寶成戶籍地送達，然民事
      訴訟法第138 條規定之自治機關或警察機關，在法規上有
      定其範圍；依地方自治法第5條第3項規定，直轄市之區設
      區公所，以執行市政府交付轄區內之地方自治事務及法律
      規定事項。臺南市於合併前有6區，每區設有1個警察分局
      ，每個分局下各設轄區派出所；抗告人林寶成戶籍地臺南
      市○區○○街41號，為立人派出所管轄，步行約5 分鐘路
      程，臨近警察局為第二分局，而系爭支付命令寄存地東門
      派出所，離抗告人戶籍地坐計程車要價新臺幣（下同）20
      0 元以上之車程。苟依原裁定所參照最高法院86年度臺抗
      字第515 號裁定意旨，系爭支付命令寄存地東門派出所，
      既非抗告人林寶成戶籍地轄區派出所，又非離送達地較近
      之派出所，因此原裁定與其所援用之裁定意旨有所違背。
      又系爭支付命令並未合法送達抗告人林寶成，自不生裁判
      已確定之效力，況系爭支付命令於97年7月29 日核發，迄
      今已逾2年，依民事訴訟法第515條第2 項規定，支付命令
      於核發後3 個月內不能送達於債務人者，其命令失其效力
      ，該支付命令業已失效，誤發之確定證明書也失所附麗，
      原裁定未查遽為駁回抗告人林寶成再審之訴，容有未洽。
    (二)抗告人林子中稱：抗告人林子中固有於97年8月8日收受系
      爭支付命令，且該支付命令主文係要抗告人與林東貴共同
      給付相當於租金之不當得利共75,470元，及自支付命令送
      達翌日起至清償日止，按週年利率5％ 計算之利息；然原
      法院97年度南小字第1788號判決理由，卻謂抗告人與林東
      貴非連帶債務人，林東貴之異議效力不及於抗告人。參照
      最高法院74年度臺上字第2733號判決意旨，及王澤鑑教授
      不當得利一書第217至219頁，所稱因不當得利發生之債，
      同時有多數利得人時，應各按其利得數額負責，並非須負
      連帶返還責任，因此法學上並無共同不當得利之法理；然
      原法院99年度司執字第51671 號強制執行事件，卻命抗告
      人須共同給付75,470元、利息、程序費用1,000 元及執行
      費用604元，除查封抗告人林子中公園路之房子外，並發3
      張各如上述金額之收取執行命令，欲收取金額共 231,222
      元，自有不當。又抗告人林子中於房屋查封後，始知其執
      行金額與法有違，旋於30日不變期間內，聲請再審，應屬
      合法。原法院未查，遽為不利抗告人之裁定，亦有未合。
三、首按人民雖有居住及遷徙自由，但遷徙者應為遷徙之登記，
    為戶籍法第4條第1項第2款所明定。又民事訴訟法第138條所
    規定之寄存送達，限於不能依同法第136條及第137條規定行
    送達者，始得為之，設其送達之處所，雖原為應受送達人之
    住居所、事務所或營業所而實際上已變更者，該原住居所、
    事務所或營業所，即非應為送達之處所，自不得於該原處所
    為寄存送達，最高法院固著有64年臺抗字第481 號判例在案
    。然此所稱「應受送達人之住居所、事務所或營業所實際上
    已變更」，應以同法第129條、第130條或應受送達人，已向
    法院陳明變更送達處所等其他足認寄存送達對應受送達人顯
    不公允之具體情形為限，俾得以兼顧應受送達人及他造當事
    人之程序權保障。倘法院已向應受送達人之戶籍所在地為送
    達，經送達人依同法第136條、第137條規定送達未果，再依
    第138 條將文書寄存送達地之自治或警察機關，完成寄存送
    達程序後，猶得由應受送達人任指其實際居住於戶籍地以外
    之處所，據以否認該寄存送達之效力，將致法律規定之寄存
    送達方式名存實亡，而不利於程序之進行及他造當事人權益
    之維護，應非立法之原意，最高法院著有93年度臺抗字第20
    1 號裁定意旨足參。次按債務人對於支付命令之全部或一部
    ，得於送達後20日之不變期間內，不附理由向發命令之法院
    提出異議；債務人對於支付命令未於法定期間合法提出異議
    者，支付命令與確定判決有同一之效力，而該支付命令有第
    496條第1項之情形者，得提起再審之訴，民事訴訟法第 516
    條第1項、第521條亦有明定。復按民事訴訟法第138條第2項
    規定，寄存送達之處所如確為應受送達人當時之住居所、事
    務所或營業所，則於該處所為之寄存送達即為合法，送達之
    效力於寄存後之10日發生。易言之，寄存送達於依法送達完
    畢時，即生送達效力（司法院釋字第667 號解釋參照），至
    於應受送達人究於何時前往領取應受送達之文書，或並未前
    往領取，該文書嗣經退還原送達法院，於送達之效力均無影
    響。再者再審之訴，應於30日之不變期間內提起；前項期間
    ，自判決確定時起算，判決於送達前確定者，自送達時起算
    ；其再審之理由發生或知悉在後者，均自知悉時起算，民事
    訴訟法第500條第1項、第2項規定甚明。然民事訴訟法第496
    條第1項第1款所謂適用法規顯有錯誤，係指確定判決違背法
    規或現存判例解釋者而言，故當事人自收受判決正本之送達
    時，對於判決理由，有無適用法規顯有錯誤之情形，即可知
    悉。至於當事人本人對於法規之瞭解程度如何，當不能影響
    同法第500 第1項、第2項關於30日不變期間之起算，最高法
    院亦著有71年臺再字第210號判例足參。
四、經查抗告人林寶成雖主張其未居住於臺南市○區○○街41號
    之戶籍地，並提出原法院98年度南小字第1370號民事判決書
    第4、5頁證人楊奕權證詞為證。然考該證人固證稱該地址佛
    堂右側為相對人林紅山居住，然亦同時證稱：「佛堂左側部
    分有客廳、廚房，樓上還有閣樓部分，如平面圖所示，裡面
    有客桌椅、廚具，至於有無人使用我並不清楚。」（見該判
    決書第4 頁第20至22行），顯見該證人充其量僅能明確證述
    相對人林紅山有居住於該地佛堂右側之事實，然既無法排除
    尚有抗告人林寶成等其他人居住於該地佛堂左側之可能，即
    難僅憑該證人之證詞，逕認抗告人林寶成斯時確未住居於戶
    籍地之情事。至抗告人林寶成另主張其於94年底，即搬遷住
    居於臺南市○區○○街16巷31號，為相對人等與鄰居皆知之
    事乙節，亦未據其立證以實其說，仍難僅憑其片面之詞，而
    為其有利之認定。抗告人主張系爭支付命令未合法送達其住
    居所，不生裁判已確定之效力，已無足取。又按最高法院86
    年度臺抗字第515 號裁定僅謂：「送達人寄存文書時，以選
    擇與送達處所較近之自治或警察機關為『宜』」，並非限定
    「應」寄存於與送達處所較近之自治或警察機關。況學者實
    務見解亦認所謂警察機關，應指警察分局以下之警察機關，
    包括各分駐所派出所在內，但縣市警察總局不包括在內（見
    王甲乙三人合著民事訴訟法新論，三民書局98年7 月出版第
    162 頁）；亦即第一審法院管轄區域內之縣市警察總局以下
    之警察機關，皆為可合法寄存送達之地。本件系爭支付命令
    寄存派出所，雖非應受送達地之轄區派出所，然仍同在臺南
    市內為臺南市警察局轄區下之派出所，且由送達證書（見原
    法院97年度司促字第27790 號卷第46頁）之記載，亦可知送
    達通知書上有明確載明寄存地為東門派出所及其地址電話，
    抗告人林寶成依該通知書仍能順利領取寄存之系爭支付命令
    ，對其訴訟權並無侵害，灼然明甚。準此原法院認東門派出
    所亦係送達地臺南市之警察機關，且距抗告人林寶成戶籍地
    雖非最近，仍屬鄰近之警察機關，系爭支付命令寄存於東門
    派出所，應已於寄存後之10日發生送達之效力，其未於送達
    後20日之不變期間內聲明異議，該支付命令已確定，其提起
    再審之訴之不變期間，應自裁判確定時起算，其主張於99年
    9月1日聲請閱卷，始悉執行名義內容，而知有再審事由，並
    應自斯時起算不變期間云者，委無足採。次查系爭支付命令
    係於97年8月8日，送達抗告人林子中位在臺南市○○○路37
    0巷56號3樓之住所，並由其本人親收送達文書乙情，不惟已
    為其所不否認，且有送達證書在卷足稽（見原法院97年度司
    促字第27790號卷第47頁），則該支付命令自97年8月8 日送
    達抗告人林子中之日起，即生送達之效力，其未於送達後20
    日之不變期間內聲明異議，自已確定。且抗告人林子中係以
    系爭支付命令，有民事訴訟法第496 條第1項第1款所謂適用
    法規顯有錯誤為由，提起本件再審之訴；惟依上揭最高法院
    71年臺再字第210 號判例意旨，於系爭支付命令正本送達抗
    告人林子中時，其即可知悉系爭支付命令有無適用法規顯有
    錯誤之情形，其主張於99年9月1日聲請閱卷時，始悉執行名
    義內容，而知有再審事由，其提起再審之訴之不變期間，應
    自斯時起算云者，亦非有據，仍無足採。
五、綜上所述，系爭支付命令既各依寄存送達及直接送達之方式
    ，分別合法送達抗告人林寶成、林子中後，其等未於送達後
    20日之法定不變期間內，向發命令之法院提出異議，系爭支
    付命令即告確定，而與確定判決有同一之效力。乃抗告人林
    寶成、林子中就該確定之系爭支付命令，未於支付命令確定
    後30日之法定不變期間內提起再審之訴，竟遲至99年9 月10
    日始提起本件再審之訴，顯已逾再審期間，為不合法。原法
    院以本件再審之訴已逾再審期間不合法為由，裁定駁回該再
    審之訴，經核認事用法並無不合。抗告意旨，猶執前詞指摘
    原裁定不當，求予廢棄改判，為無理由，應予駁回。
六、據上論結，本件抗告為無理由，應依民事訴訟法第495條之1
    第1項、第449條第1項、第95條、第78條，裁定如主文。
中    華    民    國    100    年    1    月    31    日
                  民事第一庭    審判長法  官  丁振昌
                                      法  官  高明發
                                      法  官  林永茂
上為正本係照原本作成。
不得抗告。
中    華    民    國   100    年    1     月    31    日
                                      書記官  謝素嬿